【裁判字號】    96,易,1594
【裁判日期】    980112
【裁判案由】    毒品危害防制條例等
【裁判全文】
臺灣士林地方法院刑事判決              96年度易字第1594號
公  訴  人  臺灣士林地方法院檢察署檢察官
被      告  己○○
選任辯護人  李祖麟律師
上列被告因毒品危害防制條例等案件，經檢察官提起公訴（96年
度偵字第3677號），本院判決如下：
    主  文
己○○犯如附表一所示之罪，各處及各減為如附表一所示之刑，
應執行有期徒刑拾壹月，如易科罰金，以銀元佰元即新臺幣玖
佰元。
其餘被訴部分均無罪。
    事  實
一、己○○明知大麻係毒品危害防制條例明文列管之第二級毒品
    ，依法不得持有、施用，且知悉黃雅鈴有施用第二級毒品大
    麻之惡習，竟基於幫助黃雅鈴施用大麻之犯意，於民國95年
    9 月間某日、11月底某日及96年1 月10日，親自帶同黃雅鈴
    前往臺北市○○○路、安和路口誠品書店附近，介紹黃雅鈴
    分別以新臺幣8,000 元、9,000 元、8,000 元之代價，向姓
    名年籍不詳綽號「DAVID 」之外國籍成年男子購買大麻各1
    包施用（黃雅鈴施用毒品部分，經臺灣士林地方法院檢察署
    檢察官聲請觀察勒戒後，以96年度毒偵字第653 號為不起訴
    處分）。
二、己○○基於重利之犯意，乘附表二所載被害人庚○○、丙○○○、丁○○、簡宣等人需款孔急之際，分別於附表二所
    示之時間、地點，貸予附表二所示之金錢，並向附表二所示
    庚○○等人收取附表二所示之與原本顯不相當之重利。
三、案經臺北市政府警察局移送臺灣士林地方法院檢察署檢察官
    偵查起訴。
    理  由
壹、程序部分
一、按刑事訴訟法採行直接審理原則及言詞審理原則，並保障被
    告之反對詰問權，於刑事訴訟法第159 條第1 項明定被告以
    外之人於審判外之言詞或書面陳述，除法律有規定者外，原
    則上不得作為證據。然為兼顧現實需要及真實之發現，乃本
    於例外從嚴之立場，許於具備必要性及可信性之特別情況下
    ，例外地承認其有證據能力。而被告以外之人於檢察事務官
    、司法警察官或司法警察調查中所為之陳述，基於實體發現
    真實之訴訟目的，依第159 條之2 規定，如與審判中之陳述
    不符時，經比較結果，其先前之陳述，相對具有較可信之特
    別情況，且為證明犯罪事實存否所必要者，或於審判中有第
    159 條之3 各款情形之一，經證明其調查中所為陳述具有可
    信之特別情況，且為證明犯罪事實之存否所必要者，則例外
    地賦與證據能力。次按刑事訴訟法第159 條之1 所規定被告
    以外之人於偵查中向檢察官所為之陳述，除顯有不可信之情
    況者外，得為證據。其立法理由係以偵查中對被告以外之人
    所為之偵查筆錄，或被告以外之人向檢察官所提之書面陳述
    ，性質上均屬傳聞證據，且常為認定被告有罪之證據，自理
    論上言，如未予被告反對詰問、適當辯解之機會，一律准其
    為證據，似與當事人進行主義之精神不無扞格之處，對被告
    之防禦權亦有所妨礙，然刑事訴訟法規定檢察官代表國家偵
    查犯罪、實施公訴，依法有訊問被告、證人、鑑定人之權，
    且實務運作時，偵查中檢察官向被告以外之人所取得之陳述
    ，原則上均能遵守法律規定，不致違法取供，其可信性甚高
    ，為兼顧理論與實務，而對被告以外之人於偵查中向檢察官
    所為之陳述，除顯有不可信之情況者外，得為證據。乃同法
    第159 條第1 項所謂得作為證據之「法律有規定者」之一，
    為有關證據能力之規定，係屬於證據容許性之範疇。而被告
    之反對詰問權係指訴訟上被告有在公判庭當面詰問證人，以
    求發現真實之權利，此與證據能力係指符合法律所規定之證
    據適格，而得成為證明犯罪事實存在與否之證據資格，性質
    上並非相同。茲就本案公訴人引為證明被告等犯罪事實之證
    據方法，關於證據能力認定如下：
    (一)證人簡宣於警詢中所為陳述，為被告以外之人於審判外
      之陳述，屬傳聞證據，而被告之選任辯護人於本院準備程
      序中就該供述之證據能力提出爭執，本院審酌該陳述作成
      之狀況，並考量證人簡宣於本院審理時業經傳喚到庭具
      結作證，經檢、辯雙方為交互詰問，因認上開證人於警詢
      所為之陳述，尚與刑事訴訟法第159 條之2 或第159 條之
      3 所定情形不相符合，複查無其他得例外取得證據能力之
      法律依據，前開各項證據方法應予排除，不得作為本案證
      明被告等有罪之依據。
    (二)本案其餘所引用之供述及非供述證據，經本院依法踐行調
      查證據程序，檢察官、被告及選任辯護人等均不爭執各該
      證據之證據能力，且亦查無依法應排除其證據能力之情形
      ，是後述所引用證據之證據能力均無疑義。
貳、有罪部分
一、幫助施用第二級毒品部分：
    被告己○○於上開時、地，三次幫助黃雅鈴施用第二級毒品
    大麻部分，業據被告於本院準備程序及審理時坦承不諱，核
    與證人黃雅鈴於偵查之證述相符（見96年度偵字第3677號卷
    (二)第165 頁至第167 頁、第229 頁至第230 頁），復有臺灣
    士林地方法院檢察署96年度毒偵字第653 號不起訴處分書在
    卷可資佐證（見96年度偵字第3677號卷(二)第239 頁至第240
    頁），足徵被告自白與事實相符，本件事證明確，被告上開
    犯行堪以認定。
二、重利罪部分：
    訊據被告己○○固坦認對庚○○、丁○○有如附表二所示之
    重利犯行，惟矢口否認對丙○○○、簡宣有何重利犯行，
    辯稱：伊有借貸金錢予簡宣、丙○○○，但未向渠等收取
    利息云云。然查：
    (一)有關被告向庚○○、丁○○收取如附表二所示之重利部分
      ，業據被告於本院審理時坦承不諱，核與證人庚○○、丁○○於警詢、偵查及本院之證述相符（見96年度偵字第36
      77號卷(一)第39頁、第45頁、卷(二)第172 頁至第173 頁、本
      院卷第136 頁、第188 頁至第189 頁），並有庚○○簽立
      之現金保管條、本票各3 張及身份證、機車駕照、軍人身
      份證影本各2 份、客戶資料表1 份、證人丁○○簽立之現
      金保管條、本票各1 張及身份證影本、客戶資料表各1 份
      扣案可資佐證（見96年度偵字第3677號卷(一)第130 頁至第
      140 頁、第114 頁至第117 頁），堪以認定。
    (二)有關被告向簡宣、丙○○○收取如附表二所示之重利部
      分，業據證人簡宣於本院審理時結證稱：伊曾向被告借
      新臺幣4 萬，實拿新臺幣3 萬6,000 元，新臺幣4,000 元
      是預扣的利息，伊有簽發新臺幣12萬元本票及保管條各1
      紙予被告。當時因伊租屋急需用錢而向被告借款等語甚詳
      （見本院卷第197 頁至第201 頁），證人丙○○○亦於偵
      查及本院審理時結證稱：伊於94年6 月1 日向被告借款新
      臺幣3 萬5,000 元，地點在臺北市○○○路某咖啡店內，
      伊實拿新臺幣3 萬1,500元，利息10天一期，一期新臺幣
      3,500 元，因伊做生意急著要付貨款而向被告借貸等語（
      見96年度偵字第3677號卷(二)第177 頁、本院卷第121 頁、
      第128 頁），是依上開證人證述，足認被告確有趁證人急
      於用錢之際，貸予金錢，並向證人收受與原本顯不相當之
      利息，此外，復有證人簡宣簽立之客戶資料表1 份；證
      人丙○○○簽立之現金保管條1 張、本票1 張扣案可資佐
      證（見96年度偵字第3677號卷(一)第142 頁、第110 頁至第
      111 頁）。至於證人簡宣雖證稱：後來伊有委請朋友阿
      軒去拜託被告不要扣除新臺幣4,000 元利息，被告同意後
      ，遂將預扣新臺幣4,000 元的利息還給伊等語（見本院卷
      第198 頁），然被告之重利犯行，於向證人收取與原本顯
      不相當之利息時即已成立，自不因事後返還而解免罪責。
    (三)被告雖以前揭未向證人收取利息等詞置辯，惟與上開證人
      證述相悖，參以證人與被告間無任何怨隙可言，衡常倘非
      被告確有出面借款並收取與原本顯不相當之重利，證人要
      無甘冒偽證罪責之風險，而設詞誣陷被告之必要，及本件
      並非證人主動向警方報案，係警方因偵辦另案扣得相關證
      物始循線約詢證人進而查獲上情等節，益徵證人上開應屬
      非虛，可以採信，是以被告上開所辯顯非事實而係事後卸
      責之詞，不足採信。
    (四)綜上，本件事證明確，被告己○○上揭犯行堪以認定，應
      予依法論科。
三、按被告己○○於95年6 月21日行為後，刑法及刑法施行法部
    分條文業經修正公佈，並均於95年7 月1 日施行。修正後刑
    法第2 條第1 項之規定，係規範行為後法律變更所生新舊法
    律比較適用之準據法，於修正後刑法施行後，應適用修正後
    刑法第2 條第1 項規定之從舊從輕之原則為比較。又修正後
    刑法第2 條第1 項係採從舊從輕原則，是除法律有特別規定
    者（如修正後刑法第2 條第2 項非拘束人身自由之保安處分
    適用裁判時法，修正後刑法施行法第9 條之3 規定之情形）
    ，應依其規定；或事關執行之緩刑之宣告，或犯罪在刑法修
    正施行前，自首在刑法施行後之自首部分，或程序之規定（
    程序從新，如刑法第40條沒收宣告之程序規定），應適用裁
    判時之修正後刑法之規定外，應適用最有利於行為人之法律
    ，且比較時應就罪刑有關之共犯、未遂犯、連續犯、牽連犯
    、結合犯，以及累犯加重，自首減輕暨其他法定加減原因（
    如身份加減）與加減例等一切情形，綜其全部之結果而為比
    較。又關於易科罰金之折算標準、易服勞役之折算標準及期
    限、罰金與死刑是否併予執行、多數有期徒刑定應執行之刑
    時之最高刑期之限制等之修正，事涉行為人易刑折算標準金
    額之多寡與期限之長短及定執行刑時能否就罰金刑併予執行
    或有期徒刑定應執行之刑時最高度之限制，亦應依修正後刑
    法第2 條第1 項規定，適用最有利於行為人之法律。而從刑
    乃附屬於主刑，除法律有特別規定者外，應依主刑所適用之
    法律。惟如新舊法處罰之輕重相同，而無有利、不利之情形
    ，即無比較適用之問題，應非修正後刑法第2 條第1 項所指
    法律有變更，應依一般法律適用原則，適用裁判時法。惟如
    逕行適用行為時法，因結果並無不同，對判決尚不生影響，
    上訴審毋庸撤銷改判，此有最高法院95年5 月23日刑事庭第
    8 次會議決議、95年11月7 日第21次刑事庭會議紀錄及最高
    法院24年上字第4634號、24年上字第5292號、27年上字第26
    15號判例意旨可參。茲就本案涉及法律變更之部分，比較如
    下：
    (一)關於本件被告所涉犯之刑法第344 條重利罪之法定刑中得
      併科1,000 元以下之罰金部分。依新修正之刑法施行法第
      1 條之1 規定，中華民國94年1 月7 日刑法修正施行後，
      刑法分則編所定罰金之貨幣單位為新臺幣；94年1 月7 日
      刑法修正時，刑法分則編未修正之條文定有罰金者，自94
      年1 月7 日刑法修正施行後，就其所定之數額提高為30倍
      ，但72年6 月26日至94年1 月7 日新增或修正之條文，就
      其所定數額提高為3 倍。查刑法第344 條重利罪有關得併
      科罰金刑部分，非於72年6 月26日至94年1 月7 日間新增
      或修正過之條文，則依刑法施行法第1 條之1 第2 項前段
      之規定，應提高為30倍，即為新臺幣3 萬元以下。若依刑
      法施行法第1 條之1 修正增訂前之規定，其貨幣單位為銀
      元，罰金刑之提高標準應適用罰金罰鍰提高標準條例第1
      條前段，而「依法律應處罰金、罰鍰者，就其原定數額得
      提高為2 倍至10倍」，再按「現行法規所定金額之貨幣單
      位為圓、銀元或元者，以新臺幣元之3 倍折算之」，現行
      法規所定貨幣單位折算新臺幣條例第2 條亦訂有明文，則
      被告所涉犯刑法第344 條重利罪依前揭述規定，其罰金刑
      最高額部分為各該規定數額之30倍，亦為新臺幣3 萬元以
      下，則新舊法有關此法定罰金刑最高額之比較結果均相同
      ，對被告並無有利或不利，此部分應依法律一般適用原則
      逕依裁判時法即刑法施行法第1 條之1 第1 項、第2 項前
      段之規定。然上述規定罰金刑之最低額，刑法第33條第5
      款，原訂罰金刑為1 元以上，即新臺幣3 元以上，修正後
      為新臺幣1,000 元以上，以百元計算之，經比較新舊法，
      就罰金刑最低額部分仍以行為時之舊法較有利於被告。
    (三)刑法第56條連續犯之規定於94年2 月2 日修正公佈刪除，
      95年7 月1 日施行，則被告於94年6 月1 日至95年6 月17
      日之犯行，因行為後新法已刪除連續犯之規定，此刪除雖
      非犯罪構成要件之變更，但顯已影響行為人刑罰之法律效
      果，自屬法律有變更，依現行刑法第2 條第1 項規定，自
      應比較新舊法，而連續犯係將被告所犯數罪論以一罪，僅
      得加重其刑至2 分之1 ，然修法後刑法已刪除該規定，概
      不得以一罪論，經比較結果，仍應適用較有利於被告之行
      為時法律即95年7 月1 日修正施行前刑法第56條論以連續
      犯。
    (四)關於易科罰金之折算標準，本件被告於刑法修正施行前之
      易科罰金折算標準，修正前罰金罰鍰提高標準條例第2條
      前段（現已刪除）規定，就其原定數額（1 元以上3 元以
      下）提高為100 倍折算一日，則應以銀元100 元以上300
      元以下折算1 日，經依前述現行法規所定貨幣單位折算新
      臺幣條例第2 條之規定折算為新臺幣後，即以新臺幣300
      元以上900 元以下折算一日，惟刑法修正施行後之刑法第
      41條第1 項前段則規定「犯最重本刑為5 年以下有期徒刑
      以下之刑之罪，而受6 個月以下有期徒刑或拘役之宣告者
      ，得以新臺幣1,000 元、2,000 元或3,000 元折算一日，
      易科罰金。」，比較修正前後之易科罰金折算標準，以修
      正施行前之規定，較有利於被告，依修正後刑法第2 條第
      1 項前段之規定，應適用行為時即修正前刑法第41條第1
      項前段、修正前罰金罰鍰提高標準條例第2 條之規定較有
      利於被告。
    (五)修正前刑法第41條第2 項原規定：「併合處罰之數罪，均
      有前項情形，其應執行之刑逾6 月者，亦同。」，修正後
      該條項則改為：「前項規定於數罪併罰，其應執行之刑未
      逾6 月者，亦適用之。」，亦即僅限於數罪併罰定應執行
      刑未逾6 月者始有適用，經比較結果，修正後刑法規定亦
      非較有利於被告，應適用修正前刑法第41條第2 項規定。
    (六)刑法第51條第5 款關於「宣告多數有期徒刑者，於各刑中
      之最長期以上，各刑合併之刑期以下，定其刑期。但不得
      逾20年」之規定，既經修正為「宣告多數有期徒刑者，於
      各刑中之最長期以上，各刑合併之刑期以下，定其刑期。
      但不得逾30年」，自應為新舊法之比較，以修正前刑法較
      有利於被告，依刑法第2 條第1 項前段之規定，仍應依修
      正前刑法，定其應執行之刑。
    (七)綜上所述，本件經比較結果，關於罰金之最低度、連續犯
      、易科罰金折算標準、定應執行刑等規定部分，均以被告
      行為時刑法之規定較有利於被告，本件應依修正後刑法第
      2 條第1 項前段之規定，適用被告行為時即修正前刑法相
      關規定，作為本件被告94年6 月1 日至95年6 月17日所為
      重利犯行部分論罪科刑之依據。
四、核被告三次幫助黃雅鈴施用大麻，均係犯毒品危害防制條例
    第10條第2 項、第30條第1 項之幫助施用第二級毒品罪，被
    告三次幫助施用第二級毒品大麻，均依修正後刑法第30條第
    2 項之規定，按正犯之刑減輕之。上開三罪，犯意各別，行
    為互殊，應予分論併罰。被告先後分別於94年6 月1 日至95
    年6 月17日對庚○○、丁○○、丙○○○等借款人貸以前揭
    金錢，以取得與原本顯不相當之重利之行為，均係犯行為時
    刑法第344 條之重利罪；上開其餘各次對庚○○、簡宣貸
    以前揭金錢，以取得與原本顯不相當之重利之行為，則均係
    犯修正後刑法第344 條之重利罪。再被告於94年6 月1 日至
    95年6 月17日，先後3 次對庚○○、丁○○、丙○○○之重
    利犯行，其時間緊接，犯罪構成要件相同，顯係基於概括犯
    意為之，應依修正前刑法第56條連續犯之規定論以一罪，並
    加重其刑。又被告上開所為連續重利犯行與前開95年7 月間
    至95年12月28日間其餘三次貸予庚○○、簡宣之重利犯行
    間，犯意各別，行為互殊，應予分論併罰。爰審酌被告幫助
    他人施用大麻，業已危害社會秩序，且助長毒品之交易與流
    通，雖本件借款人固係自願與被告接洽借款，惟被告利用他
    人急迫之情貸放金錢以取得與原本顯不相當之重利，所為非
    是，及被告犯罪之動機、目的、手段、所生損害，並兼衡其
    素行、犯後態度等一切情狀，分別量處如主文所示之刑，並
    各依修正前刑法第41條第1 項前段、修正前罰金罰鍰提高標
    準條例第2 條，及修正後刑法第41條第1 項前段之規定，均
    諭知易科罰金之折算標準。末查，中華民國犯罪減刑條例已
    於96年7 月4 日制定公佈，並於96年7 月16日施行，被告所
    犯上開幫助施用第二級毒品罪、連續重利、重利等罪，犯罪
    時間均在96年4 月24日以前，悉合於減刑條例，爰依同條例
    第2 條第1 項第3 款之規定，均各減其宣告刑二分之一，併
    依修正前第51條第5 款之規定，定其應執行之刑，及依修正
    前刑法第41條第1 項前段、第2 項、修正前罰金罰鍰提高標
    準條例第2 條之規定諭知易科罰金之折算標準。至扣案之庚○○簽立之現金保管條、本票各3 張及身份證、機車駕照、
    軍人身份證影本各2 份、客戶資料表1 份、丁○○簽立之現
    金保管條、本票各1 張及身份證影本、客戶資料表各1 份、
    簡宣簽立之客戶資料表1 份、丙○○○簽立之現金保管條
    1 張、本票1 張等物，均非屬被告所有之物，而應返還予上
    開被害人，本院無庸宣告沒收，併此敘明。
五、公訴人另聲請依刑法第90條第1 項之規定，對被告宣告強制
    工作，惟按刑法第90條第1 項固規定「有犯罪之習慣，或因
    遊蕩或懶惰成習而犯罪者，於刑之執行前，令入勞動場所強
    制工作」，然根據卷附之上開被告前案紀錄表所載，被告固
    曾於95年間，因涉犯強制罪及恐嚇罪，經臺灣臺北地方法院
    以92年度訴字第2098號判處有期徒刑10月、8 月，應執行有
    期徒刑1 年5 月，嗣經臺灣高院法院於96年9 月6 日，以95
    年上訴字3886號判處有期徒刑5 月、4 月，應執行有期徒刑
    7 月確定，是被告再犯本件犯行，尚難謂被告積習已深，顯
    有犯罪之習慣，復無證據證明被告有因遊蕩或懶惰成習而犯
    罪之情形，且被告俟判決確定執行本件科處之刑，應足收刑
    罰執行矯正之效果，故本院認前開對其所宣告之刑，已足惕
    勵其奮發向上，尚無併予宣告強制工作之必要，併予敘明。
、無罪及不另為無罪諭知部分
一、公訴意旨另以：(一)被告己○○基於重利之犯意，乘丙○○○
    需款孔急之際，於94年8 月11日，在臺北市○○○路某咖啡
    廳內，借款新臺幣10萬予丙○○○，預扣10天利息新臺幣1
    萬元，實拿新臺幣9 萬元，利息每10天新臺幣1 萬元，並要
    求簽立面額新臺幣30萬元之本票1 張供擔保。(二)借款人庚○○、丁○○曾未按期繳交利息，被告己○○即於95年間多次
    以電話向庚○○恐嚇稱：「你在跟我玩是不是，沒關係我會
    有所行動」、於95年12月至96年3 月間多次以電話向丁○○
    恐嚇稱：「走著瞧，還會有另外1 組人出來處理」等語，致
    庚○○、丁○○心生畏懼而給付重利。(三)己○○於93年9 月
    6 日，與4 名姓名年籍不詳之成年男女共同基於犯意聯絡，
    前往臺北市○○○路167 號3 樓鼎豐資訊股份有限公司（下
    稱鼎豐公司），向該公司業務主管戊○○催討債務未遇，己○○等人竟逼迫在場之公司主管乙○○簽立本票，並由其中
    一名男子向乙○○恐嚇稱：「不簽的話，樓下就有兄弟會上
    來處理」等語，致乙○○心生畏怖，被迫簽立面額50萬元、
    40 萬 元、10萬元之本票各1 張而行無義務之事，因認被告
    己○○涉犯刑法第344 條重利罪、第305 條恐嚇危害安全罪
    、第304 條強制罪嫌。
二、按犯罪事實應依證據認定之，無證據不得認定其犯罪事實，
    又不能證明被告犯罪者，應諭知無罪之判決，刑事訴訟法第
    154 條第2 項、第301 條第1 項定有明文。刑事訴訟法上所
    謂認定犯罪事實之證據，係指足以認定被告確有犯罪行為之
    積極證據而言，如未能發現相當證據或證據不足以證明，自
    不能以推測或擬制之方法，以為裁判基礎，最高法院29年上
    字第3105號及40年台上字第86號分別著有判例；又認定不利
    於被告之事實，須依積極證據，苟積極證據不足為不利被告
    之認定時，即應為有利於被告之認定，更不必有何有利之證
    據，最高法院30年上字第816 號判例參照。且刑事訴訟上證
    明之資料，無論其為直接或間接證據，均須達於通常一般之
    人均不致有所懷疑，而得確信其為真實之程度，始得據為有
    罪之認定，若其關於被告是否犯罪之證明未能達此程度，而
    有合理懷疑之存在，致使無從形成有罪之確信，根據「罪證
    有疑，利於被告」之證據法則即不得遽為不利被告之認定，
    亦有最高法院76年度台上字第4986號判例可稽。
三、本件公訴人認被告己○○涉犯上開重利罪嫌，係以證人丙○○○於警詢及偵查之證述、本票1 張為據；涉犯恐嚇危害安
    全罪嫌，係以證人庚○○、甲○○、丁○○等之證述，為其
    主要論據；涉犯強制罪嫌，係以乙○○、張宇豪之證述及乙○○簽立之本票3 張為依據。訊據被告堅決否認有何重利、
    恐嚇危害安全及強制犯行，辯稱：伊借丙○○○10萬，並未
    收取利息、伊打電話向庚○○、丁○○催討欠款時，並無出
    言恐嚇、伊係陪同友人前往鼎豐公司處理債務，亦未脅迫乙○○簽發本票等語。
四、經查：
    (一)重利罪部分
      證人丙○○○雖曾於警詢及偵查中證稱：94年8 月11日，
      在臺北市○○○路某咖啡廳內，向被告借款新臺幣10萬，
      預扣10天利息新臺幣1 萬元，實拿新臺幣9 萬元，利息每
      10天新臺幣1 萬元，被告並要求依簽立面額新臺幣30萬元
      之本票1 張供擔保（見96年度偵字第3677號卷(二)第31頁、
      第177 頁），然證人丙○○○於本院審理時結證稱：該筆
      10萬元並非被告拿現金借給伊，而係與被告合夥做生意，
      合夥關係結束後，在94年8 月結算，伊應負擔之虧損10萬
      元，該10萬元，被告並沒有向伊收取利息，也沒有伊之前
      說的每10天利息新臺幣1 萬元這回事等語（見本院卷第12
      1 頁至第128 頁），足見證人丙○○○前後所證關於伊向
      被告借款及交付利息等情節並不相同，則其上開警詢、偵
      查所述顯非無瑕疵，已難以遽採，且參酌證人丙○○○於
      本院審理時，就前開被告貸予伊新臺幣3 萬5,000 元，並
      收取重利乙節，仍證述碁詳，證人丙○○○就被告貸予新
      臺幣10萬元部分，應無蓄意偏袒被告之理，堪認證人丙○○○於本院經交互詰問之證詞較為可採，是其上開警詢、
      偵查之證述尚與事實有間，誠難以此作為認定被告有重利
      犯行之證據。
    (二)恐嚇危害安全部分
      １證人庚○○於警詢證稱；伊於利息到期日如未依期繳交
        利息，被告會打電話向伊恐嚇稱：「你在跟我玩是不是
        ，沒關係我會有所行動」，讓伊心生畏懼，連續幾天不
        敢接被告電話，未料被告竟向伊友人表示其為竹聯幫孝
        堂份子，一毛錢都不能少還，出來混早有被抓準備等語
        （見96年度偵字第3677號卷(一)第40頁至第41頁），復於
        本院審理時結證稱：被告實際上沒有這樣說，當時伊到
        警局很緊張就聯想到一些會怕的事，電視新聞報導讓伊
        看到地下錢莊借貸狀況，伊會聯想被告會恐嚇，才會這
        樣跟警察說，伊第一次上警局很緊張，腦袋一片空白，
        也不知在想什麼。被告有打過一次電話說：「你在跟我
        玩是不是，沒關係我會有所行動」，伊聽後會怕讓家裡
        知道這件事。實際上竹聯幫孝堂份子這句話和一毛錢都
        不能少這句話，是不同人所述，竹聯幫份子這句話係伊
        聽以前朋友說的，不是甲○○說的、「跟我玩」這句話
        被告好像有提過，「沒關係我會有所行動」這句話被告
        沒有說。伊心理害怕係因怕讓家人、部隊知道等語（見
        本院卷第190 頁至第191 頁、第194 頁、第196 頁），
        經核證人庚○○上開證述，就被告是否說過「你在跟我
        玩是不是，沒關係我會有所行動」，證人供述前後並不
        一致，顯有瑕疵，已難採信，是縱認被告曾說過「跟我
        玩」、「沒關係我會有所行動」，亦難認此有何惡害通
        知，要與刑法恐嚇危害安全罪之構成要件有別。另證人
        甲○○於警詢證稱：被告向伊稱其為竹聯幫孝堂份子，
        一毛錢都不能少還，其出來混早有被抓準備等語（見96
        年度偵字第3677號卷(一)第53頁），又於本院審理時結證
        稱：被告在電話中稱其為竹聯幫孝堂份子，一毛錢都不
        能少還，其出來混早有被抓準備，這句話係庚○○告訴
        伊，後稱忘記係庚○○或被告跟伊說，亦不清楚庚○○
        有無遭被告恐嚇（見本院卷第130 頁、第135 頁），因
        證人甲○○並未在場親聞共見，其證言不足作為認定被
        告恐嚇庚○○之積極證據。
      ２證人丁○○於警詢證稱；伊於利息到期日如未依期繳交
        利息，被告會打電話向伊恐嚇稱：「你在跟我玩是不是
        ，沒關係我會有所行動，另交由其他一組人處理」，讓
        伊心生畏懼，連續幾天不敢接被告電話等語（見96年度
        偵字第3677號卷(一)第46頁），復於偵查中證稱：中間伊
        有未按時繳息，自去年（即95年）12月開始，被告打給
        伊，說叫伊「走著瞧，不還會有另外1 組人出來處理」
        等語（見96年度偵字第3677號卷(二)第173 頁），嗣於本
        院審理時證稱：96年1 、2 月，被告開始說會找另1 組
        人來找伊，伊就關機，但被告未曾前往台東找伊。95年
        12月被告沒有講恐嚇話語，在96年1 、2 月才開始講，
        伊聽後怕被告對伊及家人不利，也會害怕被告找怎樣的
        人來等語（見本院卷第138 頁至第140 頁），經核證人
        丁○○上開證詞，就被告所為恐嚇話語內容及恐嚇時間
        ，供述並不一致，已有疑問，且證人亦自承積欠被告債
        務並將電話關機，是縱被告有上揭言詞係基於滿足對告
        訴人債權之目的所為，且觀諸該文字之描述亦非涉有不
        法之恐嚇言詞，並無任何惡害之通知，尚難以刑法恐嚇
        危害安全罪相繩。
    (三)強制罪部分
      １證人乙○○於警詢時證稱：93年9 月6 日被告帶4 名陌
        生人來公司討債，因主管戊○○不在，被告直接針對伊
        ，出言恐嚇叫伊簽本票3 張。被告以三字經辱罵後問伊
        要不要處理，不處理就要叫樓下兄弟上來處理，一邊說
        一邊用手指樓下車子，令伊心生畏懼而簽下新臺幣50萬
        、10萬、40萬本票計3 張等語（見96年度偵字第3677號
        卷(二)第40頁），於偵查中證稱：被告有跟戊○○通電話
        ，但戊○○沒過來公司，被告就逼伊簽發新臺幣50萬、
        40萬、10萬本票各1 張，當時伊一開始不願意簽，旁邊
        有男子說：「不簽的話，樓下有兄弟上來處理」，當時
        伊心裡很害怕，他們就拉著伊手簽下本票等語（見96年
        度偵字第3677號卷(二)第184 頁至第185 頁），復於本院
        審理時結證稱：案發當天伊係與一名女子對話，她請伊
        聯絡戊○○，伊就打電話給戊○○，戊○○委託伊先簽
        本票，他改天再做處理。被告沒有逼伊簽本票，有人出
        言恐嚇，但伊沒有辦法確定是被告講的。當時是一個戴
        眼鏡男子叫伊趕快簽，也是戴眼鏡男子遞筆給伊，拉伊
        的手去畫白紙看看筆有無墨水，要伊快簽本票。當天那
        些人是向戊○○催討公司的債，戊○○說趕不回來，授
        意伊簽本票。是那名女子叫伊到小辦公室，伊心甘情願
        同意去小辦公室，因順路，伊就直接開門。伊會用自己
        名字簽本票，主要原因係伊與戊○○共事很長時間，他
        講話算話，他授意伊先幫他代簽本票，伊沒簽過，就很
        制式寫自己名字。對方離開後，伊沒有報警，伊願意幫
        主管揹債務才簽本票，簽150 萬本票，第一個是主管戊○○要求，第二個是對方恐嚇。整個過程中，被告有無
        說話伊沒印象，因為伊與那名女子對話最多。伊在警局
        只有提到被告，並非伊提出告訴，係因警察通知伊過去
        等語（見本院卷第144 頁至第148 頁、第151 頁至第15
        6 頁），是核證人乙○○簽發本票之原因，究係被告出
        言脅迫而簽發本票，抑或受主管戊○○委託而簽發本票
        ，就此重要爭點，其先後供述不一，且於案發時，警察
        亦到場處理，證人乙○○如受脅迫簽發本票，自得立即
        向警察反應，或於案發數日內報警，證人乙○○均捨此
        不為，與常情相違，實難採信。
      ２證人張宇豪於警詢時證稱：93年9 月6 日被告帶4 名陌
        生人來公司討債，被告直接針對乙○○，以命令口氣叫
        乙○○進入公司小辦公室裡，乙○○就與被告、被告的
        小弟一同進去，因為伊在小辦公室外面辦公，他們談話
        內容伊不清楚，約1 小時候出來，乙○○告訴伊遭到被
        告等人恐嚇簽立本票等語（見96年度偵字第3677號卷(二)
        第44頁），於偵查中證稱：伊沒有看到簽本票過程，他
        們把乙○○帶到小辦公室，事後離開公司時，乙○○私
        底下說被恐嚇簽本票等語（見96年度偵字第3677號卷(二)
        第185 頁），是依證人所言，其對於乙○○簽發本票之
        過程並未在場見聞，其證言自不足作為認定被告強迫乙○○簽發本票之證據。
五、綜上事證，實無法僅憑上開公訴意旨論罪依據，即遽認被告
    有公訴人所指之重利、恐嚇危害安全、強制等犯行，復查無
    其他積極之證據足資認定被告涉有公訴人所指之此部分犯行
    ，既不能證明被告犯罪，自應依法分別就被告被訴恐嚇危害
    安全、強制犯行為無罪之諭知，另被告貸款10萬元予丙○○○並收取重利部分，因檢察官認此部分與本院認定之前開犯
    罪有裁判上一罪關係，為前開判決效力所及，不另為無罪之
    諭知，附此敘明。
據上論斷，應依刑事訴訟法第299 條第1 項前段、第301 條第1
項，毒品危害防制條例第10條第2 項，刑法第2 條第1 項前段、
第344 條、第30條第1 項、第2 項、第41條第1 項前段，修正前
刑法第56條、第51條第5 款、第41條第1 項前段、第2 項，修正
前罰金罰鍰提高標準條例第2 條，刑法施行法第1 條之1 第1 項
、第2 項前段，中華民國96年罪犯減刑條例第2 條第1 項第3 款
、第7 條、第10條第1 項，判決如主文。
本案經檢察官余秉甄到庭執行職務。
中    華    民    國    98    年    1     月    12    日
                  刑事第七庭審判長法  官  劉秉鑫
                                  法  官  王美玲
                                  法  官  高雅敏
以上正本證明與原本無異。
如不服本判決應於收受判決後10日內向本院提出上訴書狀，並應
應敘述具體理由。其未敘述上訴理由者，應於上訴期間屆滿後20
日內向本院補提理由書(均須按他造當事人之人數附繕本)「切勿
逕送上級法院」。
                                  書記官  陳映羽
中    華    民    國    98    年    6     月    19    日
附表一
┌──┬────┬──────┬───────┬────────┬──────────┐
│編號│被害人  │犯罪日期    │所犯法條      │  主  文        │ 宣告刑             │
├──┼────┼──────┼───────┼────────┼──────────┤
│ 一 │黃雅鈴  │95年9 月間某│毒品危害防制第│犯幫助施用第二級│有期徒刑月，如易科│
│    │        │日          │10條第2 項、第│毒品罪          │罰金，以新臺幣壹仟元│
│    │        │            │30條第1 項    │                │折算壹日，減為有期徒│
│    │        │            │              │                │刑壹月又拾伍日，如易│
│    │        │            │              │                │科罰金，以新臺幣壹仟│
│    │        │            │              │                │元折算壹日。        │
│    │        │            │              │                │                    │
│    │        │            │              │                │                    │
├──┼────┼──────┼───────┼────────┼──────────┤
│ 二 │黃雅鈴  │95年11月底某│毒品危害防制第│犯幫助施用第二級│有期徒刑肆月，如易科│
│    │        │日          │10條第2 項、第│毒品罪          │罰金，以新臺幣壹仟元│
│    │        │            │30條第1 項    │                │折算壹日，減為有期徒│
│    │        │            │              │                │刑貳月，如易科罰金，│
│    │        │            │              │                │以新臺幣壹仟元折算壹│
│    │        │            │              │                │日。                │
│    │        │            │              │                │                    │
│    │        │            │              │                │                    │
├──┼────┼──────┼───────┼────────┼──────────┤
│ 三 │黃雅鈴  │96年1月10日 │毒品危害防制第│犯幫助施用第二級│有期徒刑肆月，如易科│
│    │        │            │10條第2 項、第│毒品罪          │罰金，以新臺幣壹仟元│
│    │        │            │30條第1 項    │                │折算壹日，減為有期徒│
│    │        │            │              │                │刑貳月，如易科罰金，│
│    │        │            │              │                │以新臺幣壹仟元折算壹│
│    │        │            │              │                │日。                │
│    │        │            │              │                │                    │
│    │        │            │              │                │                    │
├──┼────┼──────┼───────┼────────┼──────────┤
│ 四 │庚○○  │94年6月1日至│ 刑法第344條、│連續犯重利罪    │有期徒刑伍月，如易科│
│    │丁○○  │95年6月17日 │ 第56條       │                │罰金，以銀元佰元即│
│    │丙○○○│            │              │                │新臺幣玖佰元折算壹日│
│    │        │            │              │                │，減為有期徒刑貳月又│
│    │        │            │              │                │拾伍日，如易科罰金，│
│    │        │            │              │                │以銀元佰元即新臺幣│
│    │        │            │              │                │玖佰元折算壹日。    │
│    │        │            │              │                │                    │
├──┼────┼──────┼───────┼────────┼──────────┤
│五  │庚○○  │95年7月30日 │ 刑法第344 條 │犯重利罪        │有期徒刑貳月，如易科│
│    │        │            │              │                │罰金，以新臺幣壹仟元│
│    │        │            │              │                │折算壹日，減為有期徒│
│    │        │            │              │                │刑壹月，如易科罰金，│
│    │        │            │              │                │以新臺幣壹仟元折算壹│
│    │        │            │              │                │日。                │
│    │        │            │              │                │                    │
├──┼────┼──────┼───────┼────────┼──────────┤
│六  │庚○○  │95年11月30日│ 刑法第344 條 │犯重利罪        │有期徒刑月，如易科│
│    │        │            │              │                │罰金，以新臺幣壹仟元│
│    │        │            │              │                │折算壹日，減為有期徒│
│    │        │            │              │                │刑壹月又拾伍日，如易│
│    │        │            │              │                │科罰金，以新臺幣壹仟│
│    │        │            │              │                │元折算壹日。        │
│    │        │            │              │                │                    │
├──┼────┼──────┼───────┼────────┼──────────┤
│七  │簡宣  │95年12月28日│  刑法第344 條│犯重利罪        │有期徒刑貳月，如易科│
│    │        │            │              │                │罰金，以新臺幣壹仟元│
│    │        │            │              │                │折算壹日，減為有期徒│
│    │        │            │              │                │刑壹月，如易科罰金，│
│    │        │            │              │                │以新臺幣壹仟元折算壹│
│    │        │            │              │                │日。                │
│    │        │            │              │                │                    │
└──┴────┴──────┴───────┴────────┴──────────┘
附表二
   ┌──┬───┬───┬────┬───────────┐
   │編號│被害人│時  間│地    點│    事         實     │
   ├──┼───┼───┼────┼───────────┤
   │1   │庚○○│94年10│臺北市敦│借款新臺幣（下同）5 萬│
   │    │      │月12日│化南路某│元，預扣10天利息5,000 │
   │    │      │      │咖啡廳內│元，實拿4 萬5,000 元，│
   │    │      │      │        │利息每10天5,000 元，並│
   │    │      │      │        │要求簽立金額15萬元之現│
   │    │      │      │        │金保管條1 張、面額15萬│
   │    │      │      │        │元之本票1 張，另提供身│
   │    │      │      │        │份證、機車駕照及軍人身│
   │    │      │      │        │份證影本各1 份供擔保  │
   │    │      │      │        │。                    │
   │    │      ├───┼────┼───────────┤
   │    │      │95年7 │不詳    │借款7 萬，預扣10天利息│
   │    │      │月30日│        │7,000元，實拿6 萬3,000│
   │    │      │      │        │元，利息每10天7,000 元│
   │    │      │      │        │，並要求籤立金額15萬元│
   │    │      │      │        │之現金保管條1 張、面額│
   │    │      │      │        │21萬元之本票1 張供擔保│
   │    │      │      │        │。                    │
   │    │      ├───┼────┼───────────┤
   │    │      │95年11│不詳    │借款14萬，預扣10天利息│
   │    │      │月30日│        │1萬4,000元，實拿12萬6,│
   │    │      │      │        │000元，利息每10天1萬4,│
   │    │      │      │        │000 元，並要求簽立金額│
   │    │      │      │        │42 萬 元之現金保管條1 │
   │    │      │      │        │張、面額42萬之本票1 張│
   │    │      │      │        │，另提供身份證、機車駕│
   │    │      │      │        │照及軍人身份證影本各1 │
   │    │      │      │        │份供擔保。            │
   ├──┼───┼───┼────┼───────────┤
   │2   │丁○○│95年 6│臺北市安│借款6萬，預扣利息1萬元│
   │    │      │月17日│和路1 段│，實拿5 萬，利息每10天│
   │    │      │      │21巷5 號│6,000 元，並要求簽立面│
   │    │      │      │被告經營│額15萬元之本票1 張、金│
   │    │      │      │之「NO.5│額15萬元之現金保管條1 │
   │    │      │      │」餐廳內│張，另提供身份證影本供│
   │    │      │      │        │擔保。                │
   ├──┼───┼───┼────┼───────────┤
   │3   │簡宣│95年12│臺北市安│借款4 萬，預扣10天利息│
   │    │      │月28日│和路1 段│4,000元，實拿3 萬6,000│
   │    │      │      │21巷5 號│元，利息每10天 4,000元│
   │    │      │      │被告經營│，並要求簽立面額12萬元│
   │    │      │      │之「NO.5│之本票1 張、金額12萬元│
   │    │      │      │」餐廳內│之現金保管條1 張供擔保│
   │    │      │      │        │。                    │
   ├──┼───┼───┼────┼───────────┤
   │4   │李林謹│94年6 │臺北市敦│借款3萬5,000元，預扣10│
   │    │治    │月1日 │化南路某│天利息3,500元，實拿3萬│
   │    │      │      │咖啡廳內│1,500元，利息每10天3,5│
   │    │      │      │        │00 元，並要求籤立面額3│
   │    │      │      │        │萬5,000元之本票1張、金│
   │    │      │      │        │額3萬5,000元之現金保管│
   │    │      │      │        │條1張供擔保。         │
   └──┴───┴───┴────┴───────────┘
附錄本案論罪科刑法條：
毒品危害防制條例第10條第2項
施用第二級毒品者，處 3 年以下有期徒刑。
刑法第30條
幫助他人實行犯罪行為者，為幫助犯。雖他人不知幫助之情者，
亦同。
幫助犯之處罰，得按正犯之刑減輕之。
刑法第344條
乘他人急迫、輕率或無經驗貸以金錢或其他物品，而取得與原本
顯不相當之重利者，處1 年以下有期徒刑、拘役或科或併科1 千
元以下罰金。


司法院資訊處製作；財團法人民間司法改革基金會備份。
